臺灣臺東地方法院刑事判決　　　　　　　99年度訴字第243 號
公　訴　人　臺灣臺東地方法院檢察署檢察官
被　　　告　陳文同
上列被告因搶奪等案件，經檢察官提起公訴（99年度偵字第1021
號），被告於準備程序中為有罪之陳述，本院合議庭裁定由受命
法官獨任以簡式審判程序進行審理，判決如下：
    主  文
陳文同犯搶奪罪，處有期徒刑柒月；又犯電信法第五十六條第一
項之盜用電信設備通訊罪，處有期徒刑參月；應執行有期徒刑玖
月。
    犯罪事實
一、陳文同於民國99年4 月12日下午4 時30分許，騎乘車牌號碼
    PUH-098 號重型機車行經臺東縣臺東市○○路附近時，見罹
    患中風而行動不便之黃敏雄行走於路旁，認有機可趁，竟意
    圖為自己不法之所有，騎乘上開機車接近黃敏雄後假意關懷
    問候，並詢問黃敏雄是否有攜帶行動電話等語，經黃敏雄告
    知其將行動電話置於褲子口袋內後，陳文同旋趁黃敏雄不備
    之際，公然將手伸入該口袋內，奪取黃敏雄行動電話1 支【
    廠牌：NOKIA；序號：000000000000000；內含儲值式SIM 卡
    ，門號：0000000000，餘額新臺幣（下同）500 多元】，得
    手後隨即騎乘上開機車逃逸。陳文同於搶得上開行動電話後
    ，復意圖為自己不法之利益，使用該行動電話通訊設備通訊
    ，藉此方式向提供上開電信設備之電信系統業者傳送訊息，
    使電信業者陷於錯誤，誤認上開撥接均係由黃敏雄或其許可
    之人所為，進而提供撥接服務；陳文同則接續以此無線方式
    ，盜用通訊號碼為「0000000000」之電信設備通訊，迄至用
    畢上開儲值餘額為止，共詐得免費使用該電信設備之財產上
    不法利益（通信免繳納電話費用之財產上不法利益）計500
    多元。嗣經黃敏雄報警處理，而循線查悉上情。
二、案經臺東縣警察局臺東分局報告臺灣臺東地方法院檢察署檢
    察官偵查起訴。
    理  由
壹、程序事項
    本件被告陳文同所犯者均非死刑、無期徒刑、最輕本刑為3
    年以上有期徒刑之罪或高等法院管轄第一審案件，其於準備
    程序進行中，先就被訴事實為有罪之陳述，經法官告知其簡
    式審判程序之旨，並聽取公訴人、被告之意見後，本院爰依
    刑事訴訟法第273 條之1 第1 項之規定，裁定由受命法官獨
    任以簡式審判程序進行審理。
貳、實體事項
一、上開犯罪事實業據被告陳文同坦承不諱，核與證人黃敏雄於
    警詢之證述相符，復有贓物認領保管單、雙向通聯記錄各1
    份、監視器翻拍及現場照片共9 張等在卷可稽，足認被告之
    自白與事實相符，應可採信。本案事證明確，被告犯行堪可
    認定，應依法論科。
二、論罪科刑
（一）按刑法第325 條第1 項所稱之「搶奪」，係指乘人不備或
      不及抗拒而公然攫取他人支配範圍以內之物，移轉於自己
      實力支配下之行為而言。例如於公共場所趁婦女不備之際
      ，自身後攫取其皮包等皆屬之。惟搶奪行為雖係施用不法
      腕力，自財物所持人支配範圍內移轉於自己之所持，然並
      不以直接對被害人之身體施加不法腕力，或與被害人互相
      拉扯為必要。茍其出手攫奪財物之情形已達共見共聞或不
      畏見聞之狀況，而不掩形聲，急遽攫取者，仍不失為搶奪
      ，最高法院91年台上字第6753號判決意旨參照。查被告趁
      證人黃敏雄不備之際，以不法腕力取得黃敏雄之行動電話
      ，是核被告所為，係犯刑法第325 條第1 項之搶奪罪。
（二）次按電信法第56條第1 項之罪，以意圖為自己或第三人不
      法之利益，使用有線、無線或其他電磁方式，盜接或盜用
      他人電信設備通信者為要件。又按本罪構成要件所稱以有
      線、無線或其他電磁方式，盜接或盜用他人電信設備通信
      者，並不限於以盜拷他人行動電話之序號、內碼等資料於
      自己之手機內，為盜用之唯一方式，其他諸如：利用他人
      住宅內之有線電話，盜打他人電話為通信行為；或在住宅
      外之電話接線箱內，盜接他人之有線電話線路，以自己之
      電話機盜打他人電話為通信行為；或意圖為自己不法之所
      有，竊取他人之行動電話手機，進而為盜打通信之行為；
      或僅以使用竊盜之意思，擅取他人之行動電話手機為盜打
      通信之行為等，不一而足，皆成立本罪（最高法院88年度
      台非字第43號判決、最高法院88年度第1 次刑事庭會議決
      議參照），是核被告陳文同盜用上開行動電話之行為，係
      犯電信法第56條第1 項之以無線方式盜用他人電信設備通
      信罪。
（三）又數行為於同時同地或密切接近之時地實施，侵害同一之
      法益，各行為之獨立性極為薄弱，依一般社會健全觀念，
      在時間差距上，難以強行分開，在刑法評價上，以視為數
      個舉動之接續施行，合為包括之一行為予以評價，較為合
      理，則屬接續犯，而為包括之一罪，最高法院86年台上字
      第3295號判例可資參照；查被告上開盜用他人電信設備通
      訊行為，係於密接時間所為，顯係基於單一之犯意接續所
      為之動作，又侵害同一被害人法益，為接續犯，屬包括上
      一罪。至被告所犯上開二罪間，犯意各別，行為互殊，應
      予分論併罰。
（四）爰審酌被告前有竊盜及強盜前科（臺灣高等法院被告前案
      紀錄表1 份在卷可查），於刑罰執行完畢後，竟不知安分
      守己，惕勵己行，反而故態復萌再犯本案，所為實非可取
      ；且其不思以正當途徑獲取金錢，竟因貪圖小利，即搶奪
      他人行動電話並予盜打，法治觀念實有偏差；惟慮及其搶
      奪行動電話時，並未導致被害人受到傷害，且其盜用行動
      電話所獲得之利益非多等情；兼衡其智識程度、犯罪方法
      、犯後坦承犯行之態度、家庭、經濟與職業狀況、對社會
      秩序所生危害、搶奪物品之價值、迄未賠償被害人所受損
      害，以及檢察官與被告對刑度之意見等一切情狀，分別量
      處如主文所示之刑，並定其應執行之刑。
（五）末按沒收為刑罰之一種；鑑於刑罰之執行，係對於人民人
      身及財產之侵害，故刑罰應止於犯罪行為人之一身為原則
      。刑法第38條第3 項所謂「屬於犯罪行為人」之沒收物，
      乃指犯罪行為人對之享有所有權，且無他人對於該物得主
      張法律上之權利者而言。倘該物原屬被害人所有，而為犯
      罪行為人因犯罪而取得或變易獲得，該被害人既仍得對之
      為法律上權利之主張，自難認該當於「屬於犯罪行為人」
      所有之要件。至於法律特別規定：「不問屬於犯人與否，
      均沒收銷燬之」或「不問屬於犯人與否，沒收之」者，則
      以違禁物或與犯罪有關之某種物品（例如刑法第219 條規
      定偽造之印章、印文、署押；商標法第83條規定之仿冒商
      品等物），因於社會公安較具危險性，或為避免因不屬於
      犯罪行為人所有之物仍須發還，致使該供犯罪之物流通於
      外，繼續被使用於犯罪，有礙法律成效，俾免貽害社會及
      防止再犯而為特別之規定，屬於刑止一身原則之例外。然
      此項例外規定，考諸立法者所欲規範之目的，在於該非屬
      犯罪行為人所有之物，除本身即為犯罪工具外，並無合法
      之用途，故而規定「不問屬於犯人與否，沒收之」。倘其
      所謂沒收物原屬被害人所有，但為犯罪行為人因犯罪而取
      得或變易獲得被害人合法使用之物，則該物得否「不問屬
      於犯人與否」為沒收，自仍應視被害人與非法利用該物有
      無直接關連性以為判斷，方符合目的性之解釋。此與最高
      法院71年台上字第754 號判例揭示「違禁物固不問屬於犯
      人與否，均應沒收，但該物茍係屬於第三人所有，則其是
      否違禁，即應視該第三人有無違禁之情形為斷。故犯人雖
      係違禁持有，而所有之第三人如係經合法允許而持有者，
      仍不在應行沒收之列」之意旨，同其趣旨；自非得不問上
      開規定之立法目的，徒從文義為解釋，概認凡屬犯罪行為
      人因供犯罪而取得原屬被害人合法所有之物，亦均在「不
      問屬於犯人與否」應沒收之列，而不顧被害人得否主張法
      律上之權利，形成國家在無任何正當理由之情況下，得以
      無限制地剝奪或限制被害人合法之財產權。電信法第60條
      規定：「犯第56條至第58條之罪者，其電信器材，不問屬
      於犯人與否，沒收之」。此為絕對義務沒收主義之規定，
      即凡觸犯電信法第56條至第58條之罪者，其電信器材，除
      證明已滅失者外，「不問屬於犯人與否」，有無查扣，固
      均應予以沒收之。然實務見解認為：利用他人住宅內之有
      線電話，盜打他人電話為通信行為；或竊取他人之行動電
      話手機，進而為盜打通信之行為；或僅以使用竊盜之意思
      ，擅取他人之行動電話手機為盜打通信之行為等，皆成立
      電信法第56條第1項之罪。是電信法第60條雖未有如洗錢
      防制法第12條第1 項「犯第9 條之罪者，其因犯罪所得財
      物或財產上利益，除應發還被害人或第三人者外，不問屬
      於犯人與否，沒收之」之規定，依上說明，該條之適用，
      自應排除犯罪行為人取得原屬被害人所有而用以犯罪之電
      信器材，始合乎法意，並兼及公益與私益間之均衡維護。
      （最高法院96年度臺非字第73號判決意旨可參）。查被告
      雖盜用扣案之行動電話（含SIM 卡）電信設備通信，然上
      開行動電話既為被害人所有，參諸上開說明，自無從就原
      屬被害人合法所有之物，逕予宣告沒收，附此敘明。
據上論斷，依刑事訴訟法第273 條之1 第1 項、第299 條第1 項
前段，電信法第56條第1 項，刑法第11條前段、第325 條第1 項
、第51條第5 款，判決如主文。
本案經檢察官黃建銘到庭執行職務。
中    華    民    國    100    年    1    月    27    日
                  刑事第三庭    法  官  李俊彬
以上正本證明與原本無異。
如不服本判決應於收受送達後10日內向本院提出上訴書狀，並應
敘述具體理由；其未敘述上訴理由者，應於上訴期間屆滿後20日
內向本院補提理由書（均須按他造當事人之人數附繕本）。「切
勿逕送上級法院」。告訴人或被害人對於本判決如有不服，請書
具不服之理由狀，請求檢察官上訴者，其上訴期間之計算係以檢
察官收受判決正本之日期為準。
                                書記官  吳明學
中    華    民    國   100    年    1     月    27    日
附錄論罪科刑法條
刑法第325 條第1 項
意圖為自己或第三人不法之所有，而搶奪他人之動產者，處6 月
以上5 年以下有期徒刑
電信法第56條第1 項
意圖為自己或第三人不法之利益，以有線、無線或其他電磁方式
，盜接或盜用他人電信設備通信者，處5 年以下有期徒刑，得併
科新台幣150 萬元以下罰金。